【裁判字號】    99,易,479
【裁判日期】    990420
【裁判案由】    詐欺
【裁判全文】
臺灣高雄地方法院刑事判決               99年度易字第479號
公  訴  人  臺灣高雄地方法院檢察署檢察官
被      告  甲○○
上列被告因詐欺案件，經檢察官提起公訴（98年度偵字第20889
號），本院判決如下：
    主  文
甲○○幫助犯詐欺取財罪，處有期徒刑肆月，如易科罰金，以銀
元參佰元即新臺幣玖佰元折算壹日；減為有期徒刑貳月，如易科
罰金，以銀元參佰元即新臺幣玖佰元折算壹日。緩刑貳年，並應
向檢察官指定之公益團體、地方自治團體或社區提供陸拾小時之
義務勞務，緩刑期間付保護管束。
    事  實
一、甲○○明知金融機構之帳戶與個人之財產信用密切關聯，一
    般人無故取得他人金融帳戶之存摺、提款卡及密碼之行為常
    與財產犯罪相關，且得預見現今詐騙集團等不法份子經常利
    用他人存款帳戶、轉帳等方式，獲取不法利益並逃避執法人
    員之追查，而提供自己之金融帳戶之存摺、提款卡及密碼予
    他人使用，可能被詐騙集團所利用，以遂行其等詐欺犯罪之
    目的。竟仍以縱有他人持之犯罪亦無違反其本意，而基於幫
    助他人詐欺財物之不確定犯意，於民國93年10月7 日前之某
    日，在高雄市○○路之國光客運車站前，將其於93年10月1
    日申辦之中國國際信託商業銀行高雄分行（下稱中信銀行）
    帳號000000000000號帳戶之存摺、提款卡及密碼交付予真實
    姓名年籍均不詳、自稱「蔣先生」之詐欺集團成員，供該詐
    騙集團使用。俟該詐騙集團成員取得甲○○之上開帳戶後，
    即意圖為自己不法之所有，於93年10月7 日中午12時許，致
    電丙○○並佯稱：伊係丙○○之好友張淑惠，因支票跳票，
    急需100 萬元週轉云云，致丙○○誤信為真而陷於錯誤，遂
    於同日中午12時30分許，在臺北市士林區○○○路之富邦商
    業銀行天母分行，匯款新臺幣（下同）100 萬元至甲○○之
    上開中信銀行帳戶內。嗣丙○○發覺有異始知遭人詐騙，報
    警循線查悉上情。
二、案經高雄市政府警察局丁○分局移送臺灣高雄地方法院檢察
    署檢察官偵查起訴。
    理  由
壹、程序部分：
    按被告以外之人於審判外之陳述，雖不符前4 條（即刑事訴
    訟法第159 條之1 至之4） 之規定，而經當事人於審判程序
    同意作為證據，法院審酌該言詞陳述或書面陳述作成時之情
    況，認為適當者，亦得為證據。當事人、代理人或辯護人於
    法院調查證據時，知有第159 條第1 項不得為證據之情形，
    而未於言詞辯論終結前聲明異議者，視為有前項之同意，刑
    事訴訟法第159 條之5 定有明文。經查，檢察官及被告甲○
    ○於本院言詞辯論終結前，就本判決所引用下列各項屬於審
    判外陳述之證據，知有第159 條第1 項不得為證據之情形，
    均未聲明異議，且本院審酌該證據作成情況均無不適當之情
    形，是依上開規定，認得作為本案證據。
貳、實體部分：
一、訊據被告甲○○固坦承有於上揭時、地，將其所有上開中信
    銀行帳戶之存摺、提款卡及密碼等物，一併交予真實姓名年
    籍均不詳、自稱「蔣先生」之成年男子等情，惟矢口否認有
    何幫助詐欺犯行，辯稱：伊看報紙廣告有幫人辦理信用貸款
    ，就與「蔣先生」聯絡，並依「蔣先生」之指示去申辦上開
    帳戶，再於高雄市○○路之國光客運車站前，交付上開帳戶
    之存摺、提款卡及密碼給「蔣先生」，以供辦理銀行對保之
    用；伊有交付3,000 元給「蔣先生」，後來也有打電話要找
    「蔣先生」，但是都找不到人；伊不知道「蔣先生」是詐騙
    集團之成員云云。經查：
  (一)中國國際信託商業銀行高雄分行、帳號000000000000號帳戶
    為被告所有，於93年10月1 日申辦開戶之事實，為被告所不
    爭執，並有個人辦理各項業務申請書、國民身分證補換資料
    查詢結果、戶籍謄本、印鑑卡等件在卷可稽（見偵卷第32至
    36 頁 ）。又被害人丙○○因遭詐騙集團詐騙，於93年10月
    7 日匯款100 萬元至被告所有之上開帳戶等情，業經證人即
    被害人丙○○於警詢時證述遭詐騙及匯款之經過等情節明確
    （見偵卷第12至14頁）；並有存款系統歷史交易查詢報表、
    金融機構遭詐騙案件通報資料各1 份附卷可查（見偵卷第37
    至39 、47 至49頁），是上開事實均堪認定。從而，被告所
    有之上開帳戶，確於93年10月7 日遭不詳之詐騙集團使用於
    詐欺取財犯行無疑。
  (二)被告雖以上開情詞置辯。惟查，被告於本院審理時供稱：「
    我當時辦理信用貸款，不知道那是詐騙集團。一個『蔣先生
    』說要幫我辦理信用貸款，我於火車站前面的建國路上靠近
    國光號車站前交付存摺、提款卡、密碼給他，他說要辦理貸
    款，全部要拿給他，他說銀行也要他去對保，我還拿『3,00
    0 元』給他」等語（見院二卷第14頁背面）；其於警詢時卻
    供稱：「伊的銀行存摺為何會被詐騙集團使用我不知道，但
    是在以前有辦理貸款之經驗，有提供銀行存摺（即本件上開
    帳戶）供他人辦理，被騙了新臺幣『5,000 元』，伊想金額
    不多，就沒有報案」、「伊將上開帳戶提供給一名『王姓男
    子』辦理貸款，姓名不詳、年籍資料也不詳」等語（見偵卷
    第6 頁背面）。綜觀被告於警詢及本院審理時之上開供述，
    可知被告就其係委託「蔣先生」或「王姓男子」辦理信用貸
    款，及係交付「3,000 元」或「5,000 元」予承辦貸款之人
    等節，均前後供述不一，則其上開所述是否屬實，誠值懷疑
    。
  (三)又被告於本院審理時供稱：「伊將上開帳戶交給『蔣先生』
    後，有打電話去，但是都找不到『蔣先生』」、「伊找不到
    『蔣先生』後，沒有去報案」、「上開帳戶沒有辦理掛失止
    付」等語（見院二卷第14頁背面、15頁）。參以被告將個人
    重要之金融帳戶交予他人使用，於發現上開帳戶及所繳交之
    代辦費用均遭他人騙取後，竟未積極報案或辦理掛失止付上
    開帳戶，實與常情相違。況查，倘如被告所述，代辦信用貸
    款之業者要求客戶提供銀行帳號，以供對保及匯入貸款之用
    ，則依一般常情，被告僅需提供銀行帳號，代辦業者及銀行
    即可查得客戶之信用資料，何需另外交付提款卡，甚至是提
    款卡之密碼？復衡以被告之教育程度為高中畢業（見偵卷第
    6 頁警詢筆錄），於案發當時為一年滿37歲、具有工作經驗
    之成年人，則在尚未釐清「蔣先生」收取上開帳戶之目的之
    情形下，對於前揭事項均未有質疑，猶將與個人金融理財關
    係密切之帳戶存摺、提款卡及密碼任意交由他人使用，足見
    被告所述實有諸多不合理之處。是被告上開所辯：因辦理貸
    款，遭「蔣先生」騙取上開帳戶存摺、提款卡及密碼云云，
    均非可採。
  (四)況且，自詐騙集團之角度觀之，其等既知利用他人之帳戶掩
    飾犯罪所得，應非愚昧之人，當知社會上一般正常之人如帳
    戶存摺、提款卡、印鑑遭竊或遺失，為防止拾得或竊得之人
    盜領其存款或做為不法使用而徒增訟累，必於發現後立即報
    警或向金融機構辦理掛失止付，在此情形下，如仍以該帳戶
    作為犯罪工具，則在其等向他人詐騙，並誘使被害人將款項
    匯入該帳戶後，極有可能因帳戶所有人掛失止付而無法提領
    ，則其等大費周章從事於犯罪之行為，甘冒犯罪後遭追訴、
    處罰之風險，卻只能平白無故替原帳戶所有人匯入金錢，而
    無法得償犯罪之目的，是以犯罪集團若非確定該帳戶所有人
    不會報警或掛失止付，以確定其等能自由使用該帳戶提款、
    轉帳，當不至於以該帳戶從事犯罪，而此等確信，在該帳戶
    係拾得或竊得之情形，實無發生之可能。是均益證被告上開
    所辯，多所矛盾且不合情理，顯係事後杜撰卸責之詞，委無
    足採。從而，本案帳戶資料應係在被告管領之下，由被告有
    意提供他人使用無訛。
  (五)再按金融存款帳戶攸關存戶個人財產權益之保障，非與本人
    有密切關係，一般人皆不致輕易提供他人使用，且一般人向
    金融機構開設帳戶，並無任何法令之限制，只須提出身分證
    、印章即可辦理開戶申請，此亦為眾所週知之事實，參以近
    年來利用人頭帳戶以行詐騙或恐嚇取財之事時有所聞，報章
    雜誌及新聞均多所宣導，是避免此等專屬性甚高之金融機構
    帳戶被不法行為人利用為詐財之工具，應係一般生活認知所
    易於體察之常識，則茍見他人不自己申請開立帳戶，反係蒐
    集不特定人之帳戶使用，衡情應當可預見收集之帳戶乃可能
    被利用為與財產有關之犯罪工具。則被告將本案帳戶資料交
    付予他人，顯係有意提供該帳戶供人使用，且就他人將持其
    上開帳戶施行詐騙而使被害人匯款至其帳戶之結果應有所認
    識，亦對此事實之發生並不違反其本意，被告自有幫助詐欺
    取財之未必故意至明。
  (六)綜上，本件事證明確，被告幫助詐欺取財之犯行堪以認定，
    應予依法論科。
二、按刑法於94年2 月2 日修正公布部分條文，並於95年7 月1
    日施行，參酌最高法院95年5 月23日第8 次、第21次刑事庭
    會議決議意旨，應適用新刑法第2 條第1 項之規定，本於統
    一性及整體性原則，綜其全部罪刑之結果而為比較。是本院
    審酌：
  (一)罰金刑部分：
    查被告行為後，刑法第33條第5 款業已修正施行；修正後刑
    法第33條第5 款規定「罰金：新臺幣1,000 元以上，以百元
    計算之。」，與修正前刑法第33條第5 款規定「罰金：1 元
    以上。」不同。是比較新舊法結果，以舊法較有利於行為人
    。
  (二)易科罰金部分：
    被告行為後，罰金罰鍰提高標準條例第2 條業已刪除，而刑
    法第41條第1 項前段關於易科罰金之折算標準已由舊法之銀
    元100 元、200 元、300 元修正為新臺幣1,000 元、2,000
    元、3,000 元，因屬科刑規範事項之變更，其折算標準為裁
    判時所應諭知，自有就新舊法規定比較之必要，經比較新舊
    法結果，以被告行為時之舊法較為有利於被告。
  (三)綜合上述修正前、後整體比較結果，自應適用被告行為時之
    法律，即修正前刑法之相關規定，予以論處。
三、按刑法上之幫助犯，係對於犯罪與正犯有共同之認識，而以
    幫助之意思，對於正犯資以助力，而未參與實施犯罪之行為
    者而言，最高法院著有75年度台上字第1509號、84年度台上
    字第5998號及88年度台上字第1270號判決意旨可供參照。是
    以，如未參與實施犯罪構成要件之行為，且係出於幫助之意
    思提供助力，即屬幫助犯，而非共同正犯。本案被告提供上
    開帳戶之存摺、提款卡及密碼予不詳之詐騙集團使用，使某
    詐騙集團成員得基於詐欺取財之犯意而向告訴人詐取財物，
    遂行其詐欺取財之犯行，是被告所為，係對於詐騙集團成員
    遂行詐欺取財犯行，資以助力，揆諸上開判決意旨，自應成
    立幫助詐欺取財罪。核被告所為，係犯刑法第30條第1 項、
    第339 條第1 項之幫助詐欺取財罪，爰依刑法第30條第2 項
    規定，按正犯之刑減輕之。爰審酌被告將個人金融帳戶提供
    他人詐欺犯罪使用，非但增加被害人尋求救濟之困難，造成
    社會人心不安，亦助長詐騙犯罪者之氣焰，使詐欺犯罪者得
    以順利取得詐欺所得之財物，危害財產交易安全、擾亂金融
    秩序甚鉅，所為實不足取，且犯後猶飾詞否認犯行，及其並
    無刑案前科等一切情狀，爰量處如主文所示之刑，並諭知易
    科罰金之折算標準。又本件被告犯罪之時間係在96年4 月24
    日以前，所犯符合中華民國96年罪犯減刑條例第2 條所定之
    罪，亦無上開減刑條例第3 條、第5 條所定不得減刑之情形
    ，爰依上開減刑條例第2 條第1 項第3 款之規定，減其宣告
    刑二分之一，並諭知易科罰金之折算標準。末查，被告前未
    曾因故意犯罪受有期徒刑以上刑之宣告等情，有臺灣高等法
    院被告前案紀錄表在卷可參，其因一時不慎，偶罹刑典，經
    此偵審程序及罪刑之宣告，應能知所警惕，信無再犯之虞，
    本院認所宣告之刑以暫不執行為適當，爰併予宣告緩刑2 年
    ，以啟自新。復為使被告於緩刑期間內，能深知戒惕，避免
    緩刑之宣告遭撤銷，併宣告其於緩刑期間內，向指定之公益
    團體、地方自治團體或社區，提供60小時之義務勞務，期能
    使被告於義務勞務過程，確切明瞭其行為所造成之損害，並
    培養正確觀念。另依刑法第93條第1 項第2 款規定宣告在緩
    刑期間付保護管束，俾能由觀護人予以適當督促，並發揮附
    條件緩刑制度之立意及避免短期自由刑執行所肇致之弊端，
    以期符合本件緩刑目的。至被告究應向何公益團體、地方自
    治團體或社區提供義務勞務，則屬執行之問題，應由執行檢
    察官斟酌全案情節及各公益團體、地方自治團體或社區之需
    求，妥為指定，併予敘明。
據上論斷，依刑事訴訟法第299 條第1 項，刑法第2 條第1 項前
段、第30條、第339 條第1 項、第74條第1 項第1 款、第2 項第
5 款、第93條第1 項第2 款，修正前第41條第1 項前段，修正前
罰金罰鍰提高標準條例第1 條、第2 條，中華民國96年罪犯減刑
條例第2 條第1 項第3 款、第7 條、第9 條，判決如主文。
本案經檢察官乙○○到庭執行職務。
中    華    民    國    99    年    4    月    20    日
                  刑事第二庭  審判長法  官  吳進寶
                                    法  官  施盈志
                                    法  官  羅立德
以上正本證明與原本無異。
如不服本判決應於收受本判決後10日內向本院提出上訴書狀，並
應敘述具體理由，如未敘述上訴理由者，應於上訴期間屆滿後20
日內補提理由書狀於本院（均須按他造當事人之人數附繕本）「
切勿逕送上級法院」。
中    華    民    國    99    年    4    月    20    日
                                    書記官  林慧君
附錄本案論罪科刑法條全文：
刑法第339條第1項：
意圖為自己或他人不法之所有，以詐術使人將本人或第三人之物
交付者，處5 年以下有期徒刑、拘役或科或併科1 千元以下罰金
。

司法院資訊處製作；財團法人民間司法改革基金會備份。
